【裁判字號】    99,訴,612
【裁判日期】    991029
【裁判案由】    清償借款
【裁判全文】
臺灣彰化地方法院民事判決              99年度訴字第612號
原      告  乙○○
訴訟代理人  楊振芳律師
被      告  甲○○
訴訟代理人  黃呈利律師
上列當事人間請求清償借款事件，本院於民國99年10月27日言詞
辯論終結，判決如下：
    主      文
被告應給付原告新臺幣壹佰貳拾肆萬元，及其中新臺幣玖拾貳萬
伍仟元部分，自民國九十九年七月十三日起至清償日止，按週年
利率百分之二十計算之利息。
原告其餘之訴駁回。
訴訟費用由被告負擔十分之三，餘由原告負擔。
本判決第一項於原告以新臺幣肆拾壹萬肆仟元為被告供擔保後，
得假執行；但被告如以新臺幣壹佰貳拾肆萬元為原告預供擔保後
，得免為假執行。
原告其餘假執行之聲請駁回。
    事實及理由
一、原告主張：
  (一)被告與其弟即訴外人莊朝尊於民國87年7月中旬，透過代書
    即訴外人陳家豪之仲介，向原告借貸新臺幣（下同）100萬
    元（下稱系爭借款），並以當時為被告所有之坐落彰化縣線
    西鄉○○段626地號、彰化縣和美鎮○○段957地號土地及其
    上389建號房屋1棟供擔保，設定最高限額抵押權200萬元，
    且雙方言明利息以每萬元月息250元（即年息30％），遲延
    利息每百元日息1角，違約金同擔保權利總金額即200萬元。
    被告、訴外人莊朝尊復於87年7月24日，前往訴外人陳家豪
    之代書事務所簽立金額100萬元之本票（下稱系爭本票），
    再由訴外人陳家豪轉交予原告。
  (二)原告遂於87年7月29日，自其所有彰化縣伸港鄉農會活期儲
    蓄第00000000號帳戶中轉出925,000元（100萬元扣除3個月
    利息75,000元），匯入訴外人陳家豪所有彰化縣伸港鄉農會
    活期儲蓄第00000000號帳戶，而訴外人陳家豪就該筆金額扣
    除其應得之佣金、代書費、抵押權設定費後，再於87年8 月
    21日分別電匯757,250元至被告所有臺中商業銀行和美分行
    之存款帳戶，及電匯113,724元至臺中商業銀行和美分行之
    「備償借款專戶」，而臺中商業銀行和美分行於87年8月24
    日將上開款項用以償還其借戶即被告之貸款利息。
  (三)詎系爭借款於87年11月21日清償期屆至時，被告卻末依約清
    償本金，亦未支付分文之利息、違約金予原告。而原告鑑於
    民法第126條消滅時效規定，及依同法第205條、第206條規
    定、最高法院29年上字第1306號、44年臺上字第1165號判例
    意旨，被告迄今積欠原告之系爭借款債務，以原告實際支付
    之本金925,000元、20％、遲延利息每百元日息1角、違約金
    同擔保權利總金額計算，被告至今共尚積欠原告之債務為本
    金925,000元、利息925,000元（本金925,000元×利率20％
    ×5年＝925,000元）、遲延利息337,625元（利息925,000元
    ×0.1÷100元×365天＝337,625元）、違約金200 萬元，合
    計4,187,625元。惟被告迄今仍不願清償欠款，原告爰依消
    費借貸法律關係提起本件訴訟等語，並聲明：(1)被告應給付
    原告4,187,625元，及其中925,000元自起訴狀繕本送達被告
    之翌日即99年7月13日起至清償日止，按年息20％計算之利
    息。(2)訴訟費用由被告負擔。(3)原告願供擔保，請准宣告假
    執行。
  (四)對被告抗辯之陳述：
  1.被告主張約定之違約金200萬元顯屬過高，應予酌減。原告
    則以本件借款自借貸之初以迄今日，已歷時12年餘，被告並
    未依約支付原告本金、利息分文，且曾於89年間對原告提起
    確認債權不存在之訴，否認其有積欠原告本件債務，被告受
    敗訴判決確定之後，仍未支付原告借款本金、利息，遑論遲
    延利息、違約金，故本件所約定之違約金，應無過高而應予
    核減之情形。
  2.被告主張其於98年11月11日支付原告76萬元，應自本件原告
    所請求之金額中扣除，原告則以其曾於97年5月22日向本院
    民事執行處聲請強制執行（本院97年度執乾字第16297號執
    行事件），依民法第129條「開始執行行為或聲請強制執行
    與起訴有同一效力」之規定，消滅時效因而中斷，是自97年
    5月23日起，至本件訴訟起訴日99年7月1日止，被告仍應支
    付原告按年息20％計算之利息390,274元、每百元日息1角之
    遲延利息142,450元，合計為532,724元，被告於98年11月11
    日所提出之76萬元，依民法第323條之規定，應先抵充上開
    利息與遲延利息，所餘之227,276元，方可抵充本件原告起
    訴所請求之金額。
二、被告則以：
  (一)原告自承其交付之925,000元，係先預扣3個月利息75,000元
    ，而此利息係以30％計算，是依民法第205條、第206條規定
    ，原告顯以折扣方法巧取逾年率20％之利息。故應認借款本
    金為925,000元，而3個月利息為46,250元，則原告有以不法
    方式逾收利息28,750元，此屬無法律上原因而取得之款項，
    依民法第179條規定自應返還予被告，被告自得用以抵銷本
    件原告之請求。
  (二)本件兩造間關於金錢借貸925,000元之債務，除約定利率年
    息30％計算外（原告主張以年息20％計算，每5年即有925,
    000元)，另約定遲延利息每百元日息1角（年利率高達36.5%
    ），再加計違約金200萬元，自87年7月16日起算至原告起訴
    時99年7月1日止約為12年，每年違約金約為166,666元，換
    算年利率即為18％，是原告請求被告給付本金及利息外尚請
    求遲延利息、違約金等，換算年利率逾74.5％，顯逾民法第
    202條利息不得逾年息20％之規定，依最高法院52年臺上字
    第3602號判例及81年臺上字第1302號判決意旨，自屬過高且
    明顯不合理，應予以酌減。
  (三)本件原告已聲請拍賣抵押物，經本院97年執字第16297號執
    行事件受理，並列載分配金額為200萬元，是就實質而言，
    系爭借款既經設定抵押權及約定利息，於債權之清償已有充
    分保障，自不得再請求遲延利息及違約金，故主張此部分得
    抵充本件原告之請求金額。
  (四)被告前於97年5月14日向本院提存124萬元，惟原告拒絕受領
    ，被告復於98年11月11日以存証信函附面額各為26萬元、50
    萬元、合計76萬元之郵政匯票寄交原告收受，已足以清償系
    爭借款，若認尚未足額清償，則前開已給付部分自應於本件
    請求之金額予以扣抵，方符事理。又上開提存及郵寄匯票均
    係在約定清償期限之後，而約定清償期限之3個月內固有約
    定借款利息，自期滿時起僅得計算遲延利息，再無約定利息
    之問題，是自87年10月15日翌日起應僅有遲延利息之計算問
    題，不得再請求約定利息，故被告上開清償之款項即無抵充
    約定利息之問題。再本件約定之利息3個月已經預扣，被告
    即無違約之問題，原告自亦不得請求違約金，是被告上開提
    存及交付之匯票款項已足清償本金925,000元及遲延利息等
    語置辯。並聲明：(1)原告之訴及假執行之聲請均駁回。(2)訴
    訟費用由原告負擔。(3)如受不利判決，被告願供擔保，請准
    宣告免假執行。
三、兩造不爭執事項：
  (一)被告與訴外人即被告之弟莊朝尊於87年7月16日，共同向原
    告借貸100萬元，借款期限至87年10月15日，為期3個月，並
    約定利息為每萬元月息250元（即年息30%），遲延利息為每
    百元日息1角（即年息36.5％），違約金200萬元，原告就系
    爭借款先預扣3個月利息75,000元，原告於87年7月29日將92
    5,000元匯出，由陳家豪代書為被告收受上開借得款項。
  (二)被告為擔保系爭借款，以當時為被告所有之彰化縣線西鄉○
    ○段626地號土地、和美鎮○○段957地號土地及其上389 建
    號房屋1棟供擔保，為原告設定最高限額抵押權200萬元，被
    告與訴外人莊朝尊並於87年7月24日簽立系爭本票予原告。
  (三)原告於97年5月21日，持本院於88年10月21日許可拍賣抵押
    物之裁定，向本院聲請拍賣設定抵押權之不動產，並經本院
    將原告債權金額200萬元列入分配表，然原告尚未受償。
  (四)被告於97年5月14日向本院提存124萬元，惟原告未受領，且
    於98年11月11日以存證信函檢附面額為26萬元、50萬元，合
    計76萬元之郵政匯票2紙寄予原告，業經原告之妻收受。
四、兩造爭執事項：
  (一)本件抵押權擔保之借款於屆清償期後致給付遲延時，原告是
    否僅得請求遲延利息？亦或得併為請求原約定利息與遲延利
    息？
  (二)原告請求被告自清償期翌日起給付遲延利息之利率是否過高
    ？若是，應以多少週年利率計算遲延利息？
  (三)兩造借款契約中所約定之違約金性質，究為懲罰性質違約金
    或損害賠償約定性違約金？系爭違約金是否過高而應酌減？
  (四)被告於97年5月14日向本院提存124萬元，及於98年11月11日
    以存證信函檢附面額為26萬元、50萬元，合計76萬元之郵政
    匯票2紙寄予原告，是否得主張抵充本件借款債務？所得抵
    充之範圍為何？
五、本院得心證之理由：
  (一)按債權人除依民法第205條限定之利息外，不得以折扣或其
    他方法，巧取利益，民法第206條定有明文。次按據上訴人
    稱，借字上所載1,200元之數額，實照8折扣算，祇收到960
    元云云。如果屬實，自係民法第206條所謂以折扣方法巧取
    利益，關於折扣之240元，被上訴人既未實行交付，即不發
    生返還請求權；被上訴人提出之借用證書，所載借用金額，
    既包含民法第206條所謂以其他方法巧取之利益在內，則關
    於巧取利益部分，係屬違反禁止規定，被上訴人自不得請求
    上訴人給付，最高法院29年上字第1306號及44年臺上字第11
    65號亦分別著有判例。準此，利息先扣之消費借貸，其貸與
    之本金數額，當然應以利息預扣後實際交付借用人之金額為
    準。本件被告向原告借貸100萬元，由原告先行預扣被告應
    給付之利息即87年7月16日起至約定清償期87年10月15日止3
    個月之利息共計75,000元（每萬元月息250元，即年息30%）
    ，實際上僅交付被告925,000元之事實，為兩造所不爭執，
    是依前揭法律規定及判例意旨，利息先扣之消費借貸，其貸
    與之本金應以利息預扣後實際交付借用之金額925,000元為
    準。從而，原告自得依借貸關係請求被告給付本金925,000
    元。
  (二)本件抵押權擔保之借款於屆清償期後致給付遲延時，原告是
    否僅得請求遲延利息？亦或得併為請求原約定利息與遲延利
    息？
  1.按遲延之債務，以支付金錢為標的者，債權人得請求依法定
    利率計算之遲延利息。但約定利率較高者，仍從其約定利率
    ，民法第233條第1項定有明文。次按依民法第233條第1項規
    定之意旨觀之，遲延後之金錢債務，僅得請求遲延利息，不
    得於遲延利息之外，再請求原債權之約定利息（參照最高法
    院84年度臺上字第1632號判決意旨）。復按約定利率，超過
    週年20％者，債權人對於超過部分之利息，無請求權，民法
    第205條亦有明文。是約定利息換算後之週年利率倘若已超
    過民法第205條規定最高利率之限制，應認債權人就超過最
    高利率限制之利息部分無請求權。
  2.依兩造為擔保系爭借款債權而訂立之土地、建築改良物抵押
    權設定契約書，係記載「利息：依照中央銀行核定放款利率
    計算」、「遲延利息：每百元日息1角計算」等語，而所謂
    「利息」者乃原本債權之收益，即債權人不能使用原本之期
    間所生之收益；就利息之債的基本權而言，應係指債權人對
    於債務人，得請求定期給付利息之抽象權利，惟於原本債權
    存續期間，隨同原本債權存在，因之利息之債的基本權，對
    於原本債權具有從屬性，於原本債權存續期間屆滿後，利息
    債權隨即消滅，故係專指未屆清償期之利息債權。而「遲延
    利息」，係金錢債務因遲延給付，債務人應付之利息，即在
    原本債權未受清償前，在遲延期間另外發生遲延利息，屬另
    一法律關係，且仍然從屬於未受清償之原本債權。易言之，
    利息與遲延利息兩者在性質上及法律效果本不相同。是揆諸
    前揭判決意旨及說明，當認本件於系爭抵押權擔保之借款清
    償期屆至前，被告所應給付者為利息（即約定利息），而於
    清償期屆至後，所應給付者則為遲延利息，兩者之計算期間
    自不應重疊複計。本件兩造借款契約係利息（即約定利息）
    為每萬元月息250元（即年息30％），遲延利息為每百元日
    息1角（即年息36.5％），違約金200萬元等情，為兩造所不
    爭執，故揆諸前揭說明，本件原告就約定利息部分，僅得請
    求被告給付87年7月16日起至同年10月15日止按週年利率20%
    計算之利息，而被告於87年10月16日起有履行遲延之情形時
    ，原告僅得請求給付遲延利息，不得更依原有契約請求支付
    約定利息至明。
  (三)原告請求被告給付遲延利息之利率是否過高？若是，應以週
    年利率百分之幾計算遲延利息？
  1.按約定利率，超過週年百分之20者，債權人對於超過部分之
    利息，無請求權，民法第205條定有明文。次按金錢債務之
    遲延利息，如其約定利率較法定利率為高者，依民法第233
    條第1項但書之規定，固應仍從其約定，但此項遲延利息，
    除當事人係約定債務人不履行債務時支付違約金，應依同法
    第250條、第233條第3項請求賠償外，其約定利率，仍應受
    法定最高額之限制，最高法院41年臺上字第1547號判例可資
    參照。
  2.原告於本院審理時主張被告應給付利息925,000元（本金925
    ,000元×利率20％×5年＝925,000元），係指向本院聲請對
    被告強制執行之前5年利息；被告應給付遲延利息337,625元
    （利息925,000元×0.1÷100元×365天＝337,625元），係
    以利息遲延之金額計算遲延利息等語（見本院99年度訴字第
    612號卷第93頁正面），稽其本意顯係主張被告應給付自原
    告向本院聲請拍賣抵押物之日起回溯前5年（按原告係於97
    年5月21日向本院聲請強制執行，有本院97年度執字第1629
    7號全卷可參），即92年5月22日起至97年5月21日止計算之
    利息（實際上應係上述(三)說明之「遲延利息」），及因利息
    遲延所生之遲延利息337,625元，合先敘明。
  3.關於原告主張被告應給付利息925,000元（即上述(三)說明之
    「遲延利息」）部分，揆諸前揭說明，其約定利率仍應受法
    定最高額即週年20％之限制，是依上述規定及判例意旨，原
    告就兩造原約定遲延利息為每百元日息1角（即年息36.5％
    ）部分，超過週年利率20%計算之範圍自無請求權。又按消
    滅時效因起訴事由而中斷；開始執行行為或聲請強制執行與
    起訴有同一效力：時效中斷者，自中斷之事由終止時，重行
    起算，分別為民法第129條第1項第3款、第2項第5款、第137
    條第1項所明定。是聲請強制執行雖可發生中斷時效之效力
    ，惟於該強制執行事件終結時，中斷之時效應重行起算。查
    本件原告於97年5月21日持本院88年10月21日許可拍賣抵押
    物之裁定，向本院聲請拍賣設定抵押權之不動產，並經本院
    將原告債權金額200萬元列入分配表，然被告尚未受償等情
    ，為兩造所不爭執，並有本院依職權調閱之99年度執乾字第
    16297號執行卷宗可按，是系爭借款債權自97年5月21日原告
    聲請強制執行時起，即發生時效中斷之效力。從而，本件原
    告就92年5月22日至97月5月21日遲延利息之請求權部分，並
    未罹於時效，自得向被告請求給付此期間以週年利率20%計
    算之遲延利息。
  4.關於原告主張被告應給付因利息925,000元遲延所生之遲延
    利息337,625元部分，因按利息不得滾入原本再生利息。但
    當事人以書面約定，利息遲付逾1年後，經催告而不償還時
    ，債權人得將遲付之利息滾入原本者，依其約定。前項規定
    ，如商業上另有習慣者，不適用之。民法第207條定有明文
    。又查原告未能提出兩造有將遲付之利息滾入原本再生利息
    之約定書面，且被告復否認該項主張（見本院99年度訴字第
    612號卷第93頁正面），是依上開規定意旨，利息925,000元
    部分自不得再計算利息。則原告此部分主張應無可採。
  (四)兩造借款契約中所約定之違約金性質，究為懲罰性質違約金
    或損害賠償約定性違約金？系爭違約金是否過高而應酌減？
  1.按借用人應於約定期限內，返還與借用物種類、品質、數量
    相同之物；遲延之債務，以支付金錢為標的者，債權人得請
    求依法定利率計算之遲延利息，但約定利率較高者，仍從其
    約定利息；當事人得約定債務人不履行債務時，應支付違約
    金，民法第487條前段、第233條第1項及第250條第1項分別
    定有明文。次按違約金，有屬於懲罰之性質者，有屬於損害
    賠償約定之性質者，本件違約金如為懲罰之性質，於上訴人
    履行遲延時，被上訴人除請求違約金外，固得依民法第233
    條規定，請求給付遲延利息及賠償其他之損害，如為損害賠
    償約定之性質，則應視為就因遲延所生之損害，業已依契約
    預定其賠償，不得更請求遲延利息賠償損害（最高法院62年
    度臺上字第1394號民事判例參照）。而當事人約定之違約金
    究屬何者，應依當事人之意思定之。如無從依當事人之意思
    認定違約金之種類，則依民法第250條第2項規定，視為賠償
    性違約金。查兩造就借款並未簽訂書面契約，僅在為擔保該
    借款債權而設定抵押權之系爭土地、建築改良物抵押權設定
    契約書上記載「違約金：同擔保權利總金額」等情，為兩造
    所不爭執，然兩造就該違約金之性質為何，原告主張係懲罰
    性違約金，被告則主張係賠償性違約金。本院稽之上開契約
    書（見本院99年度訴字第612號卷第51頁正面）除記載違約
    金之約定外，尚有記載「遲延利息：每百元日息1角計算」
    ，且所記載之違約金數額係同擔保權利總金額即200萬元，
    數額極高，並非視原告因被告遲延所生之損害預定其數額，
    足見兩造係約定被告違約時，除應給付遲延利息外，並須備
    200萬元交付原告作為違約金，是依其等真意，其等約定系
    爭之違約金顯以強制被告如期清償借款債務為目的，應為確
    保債權效力之強制罰，自屬懲罰性質之違約金甚明。被告辯
    稱係損害賠償約定性違約金，尚不足採。
  2.復按債務已為一部履行者，法院得比照債權人因一部履行所
    受之利益減少違約金，為民法第251條所明定，又約定之違
    約金額過高者，法院得減至相當之數額，同法第252條亦有
    明文，不問其作用為懲罰性抑為損害賠償之預定，均有其適
    用，參照最高法院70年度臺上字第3796號裁判意旨。又按民
    法上之違約金，有懲罰性質之違約金及賠償性質之違約金，
    此觀民法第250條規定自明。契約當事人所約定之違約金如
    係懲罰性質，債務人不於適當時期或不依適當方法履行時，
    債權人除得請求給付違約金外，並得請求履行及不履行之損
    害賠償，準此，約定懲罰性質之違約金是否過高，須依客觀
    事實、社會經濟狀況及如債務人如期依約履行債權人所得享
    受之一切利益為衡量標準，始符約定懲罰性質之違約金之本
    旨，不得僅以債權人因債務人遲延履行所可能發生之損失為
    唯一衡量標準，最高法院81年臺上字第2484號裁判意旨可資
    參照。再按民法第252條規定，乃對契約自治原則之調整，
    自不因當事人訂約時就該違約金之約定已經相當之評估及雙
    方訂約之地位、能力是否平等而有所不同，最高法院96年臺
    上字第576號判決可資參照。查原告因被告遲延給付，除受
    有利息損失外，難認尚有其他損害，且被告以提供不動產設
    定抵押權擔保本件借款債務，復已清償76萬元予原告（於98
    年11月11日以存證信函檢附面額為26萬元、50萬元，合計76
    萬元之郵政匯票2紙寄予原告，業經原告之妻收受），原告
    損失已減少，又原告向被告收取按週年利率20％計算之利息
    （包括約定利息及遲延利息，詳如上述），其已藉此獲取法
    定最高之利益，如再課予被告給付超過本金2倍之高額違約
    金200萬元，尤其，以約定借款清償日87年10月15日之翌日
    起算違約，迄至本件言詞辯論終結日99年10月27日止（合計
    12年又13日），其違約金達約週年利率18％【計算式（200
    萬元÷〈12＋13/365〉）÷925,000元＝18%】，加計約定之
    遲延利息20％，合計年息高達38％，顯已超過法定利率年息
    20％限制，其違約金之約定顯屬過高，無異使原告於被告無
    法按期還款時獲取高於法律規定無請求權之利息，其巧取利
    益之方式莫此為甚，是被告以約定之違約金過高為由請求酌
    減，自屬有據。本院審酌上情及自87年間起迄今之社會經濟
    變動、一般金融機構對放款利率均大幅調降，認為系爭契約
    之違約金200萬元約定過高，應減為15萬元為適當。
  (五)被告於97年5月14日向本院提存124萬元，及於98年11月11日
    以存證信函檢附面額為26萬元、50萬元，合計76萬元之郵政
    匯票2紙寄予原告，業經原告之妻收受，是否得主張抵充本
    件原告請求被告給付之借款債務？
  1.按債務人無為一部清償之權利，為民法第318條第1項前段所
    明定。故除當事人另有約定或法律另有規定外，債務人即有
    全部清償之義務。又債務人非依債務本旨實行提出給付者，
    不生提出之效力，為同法第235條所明定。次按提存法第18
    條亦明定：「非依債務本旨或向無受領權人所為之清償提存
    ，其債之關係不消滅。」再按若債務人僅提出給付之一部，
    除別有規定外，不得謂為依債務本旨提出，自不生提出之效
    力。債權人拒絕受領，即不負遲延責任（最高法院23年上字
    第98號判例參照)。依同法第326條規定，債權人受領遲延者
    ，清償人得將其給付物提存。惟不依債務本旨之提存，仍不
    生清償之效力（最高法院39年臺上字第1355號判例參照）。
    本件原告於97年5月14日被告向本院提存124萬元時，得對被
    告請求之債務本旨至少包括：本金925,000元、按週年
    利率20％計算之5年遲延利息925,000元（本金925,000元×
    利率20％×5年＝925,000元）、違約金200萬元（當時尚
    未經法院酌減違約金），合計385萬元。惟被告未經原告同
    意或承諾，於97年5月14日擅自向本院提存所提存124萬元，
    且其提存之金額與當時原告得向被告請求給付之金額相去甚
    遠，顯未依債務本旨清償，而係一部清償，自不生清償之效
    力。
  2.次按清償人所提出之給付，應先抵充費用，次充利息，次充
    原本為民法第323條前段所明定。至於違約金之性質則與利
    息不同，民法既無違約金儘先抵充之規定，其抵充之順序，
    應在原本之後。本件被告於98年11月11日以存證信函檢附面
    額為26萬元、50萬元，合計76萬元之郵政匯票2紙寄予原告
    ，業經原告之妻收受，揆諸前揭規定，自應先抵充遲延利息
    ，若有剩餘始有抵充原本，再抵充違約金之問題。又按利息
    、紅利、租金、贍養費、退職金及其他1年或不及1 年之定
    期給付債權，其各期給付請求權，因5年間不行使而消滅；
    時效完成後，債務人得拒絕給付，民法第126條、第144條第
    1項規定甚明。本件被告於以存證信函檢附上開郵政匯票2紙
    寄予原告之前，曾於臺灣高等法院臺中分院另案審理其與原
    告間塗銷抵押權登記事件時，於98年7月20日具狀就遲延利
    息提出時效消滅之抗辯，有被告就該案所提出之上訴理由狀
    在卷可稽（見臺灣高等法院臺中分院98年度上易字第25頁至
    第26頁），是被告於98年11月11日寄予原告之上開合計76萬
    元郵政匯票，自應先抵充未罹於時效消滅之遲延利息。
  3.系爭借款債權自97年5月21日原告聲請強制執行起，即發生
    時效中斷之效力，原告得向被告請求92年5月22日至97月5月
    21日以週年利率20%計算之遲延利息，業經本院認定如上，
    是被告於98年11月11日寄予原告之上開合計76萬元郵政匯票
    ，自應先抵充此期間之遲延利息925,000元（本金925,000元
    ×利率20％×5年＝925,000元），經抵充後此期間之遲延利
    息尚有165,000元未償還。從而，原告向被告請求給付利息
    925,000元（即上述(三)說明之「遲延利息」）部分，僅165,0
    00元部分為有理由。
  (六)至被告抗辯：被告向原告借款100萬元，原告預扣3個月利息
    72,500元，而僅交付被告925,000元，因被告有以折扣方法
    巧取逾週年利率20％之利息，是應認借款本金為925,000元
    ，3個月利息為46,250元，則原告有以不法方式逾收28,750
    元之款項，即屬無法律上原因之不當得利，而應抵銷本件原
    告所請求之款項云云。惟按約定利率超過週年20％者，民法
    第205條既僅規定債權人對於超過部份之利息無請求權，則
    債務人就超過部份之利息任意給付，經債權人受領時，自不
    得謂係不當得利請求返還，最高法院29年上字第1306號著有
    判例。從而，被告於借款時就超過週年利率20％之利息部分
    ，既係以預扣方式任意給付予原告，揆諸上開判例意旨，原
    告對於超過週年利率20％之利息僅係無請求權，並非謂此部
    分約定無效，被告自不得以不當得利請求返還，是被告執詞
    主張得以抵銷，要無可採。另被告復抗辯：原告已聲請拍賣
    抵押物，業經本院列載其分配金額200萬元，對其債權已充
    分保障，自不得再請求遲延利息及違約金，主張得抵充本件
    原告請求之金額云云。查原告於97年5月21日向本院聲請拍
    賣設定抵押權之不動產，雖經本院將原告債權金額200 萬元
    列入分配表，業如上述，然單純列入分配表並非等同於發生
    清償效力，是被告尚不得主張以之抵充本件原告所請求之債
    權金額，併此敘明。
  (七)綜上所述，原告依消費借貸之法律關係，請求被告給付本金
    925,000元、利息（即上述(三)說明之「遲延利息」）165,000
    元、違約金150,000元，合計1240,000元，及以925,000元為
    本金，自起訴狀繕本送達之翌日即99年7月13日起至清償日
    止，按週年利率20％計算之利息，核屬有據，應予准許。逾
    此部分之請求，為無理由，應予駁回。
六、兩造分別陳明願供擔保，聲請宣告假執行及免為假執行，於
    原告勝訴部分，經核無不符，爰分別酌定相當之擔保金額併
    准許之。至原告敗訴部分，其假執行之聲請失所依據，應予
    駁回。
七、本件事證已臻明確，兩造其餘攻擊防禦方法或舉證，經核與
    判決之結果不生影響，爰不逐一論駁，併此敘明。
八、據上論結，本件原告之訴為一部有理由，一部無理由，爰依
    民事訴訟法第79條、第390 條第2 項、第392 條第2 項，判
    決如主文。
中    華    民    國    99    年    10    月    29    日
                  民事第一庭   法  官   黃楹榆
以上正本係照原本作成。
如對判決上訴，應於判決送達後20日內向本院提出上訴狀。
如委任律師提起上訴者，應一併繳納上訴審裁判費。
中    華    民    國    99    年    10    月    29    日
                               書記官   彭月美

司法院資訊處製作；財團法人民間司法改革基金會備份。
